臺灣桃園地方法院民事判決　　　　　　 93年度重訴字第154號
原　　　告　庚○○
　　　　　　丁○○
　　　　　　己○○
　　　　　　辛○○○
　　　　　　丙○○○
　　　　　　壬○○
　　　　　　乙○○
共　　　同
訴訟代理人　陳慶瑞律師
被　　　告　福豐造紙股份有限公司
法定代理人　戊○○
訴訟代理人　邱秀珠律師
上列當事人間請求損害賠償事件，本院於民國 94 年 1 月 11
日言詞辯論終結，判決如下：
    主  文
被告應給付原告乙○○新臺幣貳拾肆萬陸仟肆佰壹拾伍元及自民
國九十三年七月三十一日起至清償日止，按年息百分之五計算之
利息。
原告其餘之訴駁回。
訴訟費用由被告負擔百分之二；原告庚○○、丁○○、己○○、
辛○○○、丙○○○、壬○○各負擔百分之一十二；餘由原告乙○○負擔。
本判決原告乙○○勝訴部分，得假執行，但被告如以新臺幣貳拾
肆萬陸仟肆佰壹拾伍元為原告乙○○預供擔保，得免為假執行。
原告其餘假執行之聲請駁回。
    事  實
甲、原告方面：
一、聲明：
（一）被告應給付原告庚○○、丁○○、己○○、辛○○○、丙○○○、壬○○等六人各新臺幣（下同）100 萬元，及自
      起訴狀繕本送達翌日起至清償日止，按年息 5% 計算之利
      息。
（二）被告應給付原告乙○○新臺幣（下同）250 萬元，及自起
      訴狀繕本送達翌日起至清償日止，按年息 5% 計算之利息
      。
（三）訴訟費用由被告負擔。
（四）原告願供擔保，請准宣告假執行。
二、陳述：
（一）原告庚○○、丁○○、己○○、壬○○、乙○○及辛○○○之夫即訴外人廖修慶、丙○○○之夫即訴外人黃仁智等
      七人原均係被告公司所屬員工，而被告公司於民國64年間
      因廢水問題致被政府勒令停工，被告公司先資遣部分員工
      ，另為日後機具保養維修、處理相關事務及因應復工等事
      宜，而保留上述七人留職停薪並續住宿舍；並言明公司若
      無法復工，留住宿舍者仍可續住至公司處分產權時，且留
      宿員工有優先以公告地價承購
      地（其中原告庚○○之宿舍即門牌號碼桃園縣桃園市○○
      街34號之建物、原告丁○○之宿舍即門牌號碼同上街36號
      之建物、原告己○○之宿舍即門牌號碼同上街38號之建物
      、原告辛○○○之夫即訴外人廖修慶之宿舍即門牌號碼同
      上街40號之建物、原告丙○○○之夫即訴外人黃仁智之宿
      舍即門牌號碼同上街42號之建物、原告壬○○、乙○○之
      宿舍即門牌號碼同上街44號之建物，下合稱系爭宿舍），
      並發給留職年資退職金及資遣費。被告並於68年10月10日
      提供土地買賣同意書，其上蓋有被告之公司章交予原告，
      經填載同意人姓名、地址後送還被告公司，旋於69年1月
      15 日被告公司再提供不動產買賣契約書，經原告等人同
      意並簽名、蓋章俾憑辦理移轉登記；詎被告公司擱置迄今
      。而被告公司復曾於92年2月18日派其職員即訴外人甲○○向原告稱：「欲購房舍者，每坪以12萬元計，不願購買
      而搬遷房舍者，公司願給予60萬元搬遷補助」，然日後亦
      無下文。據此，原告等人與被告公司間買賣系爭宿舍之契
      約已成立並生效，應有拘束力，詎被告公司竟又將系爭宿
      舍及所坐落之土地出賣予訴外人唐永正，致訴外人唐永正
      向原告等人起訴請求遷讓房屋。
（二）原告爰依買賣契約及被告同意給付搬遷費、退職金及資遣
      費之契約關係，向被告請求下列各項損失：(1)搬遷費：依
      民法第154條第1項規定：「契約之要約人，因要約而受拘
      束」，是被告既向原告要約「公司願給付原告等人搬遷房
      舍費用60萬元」，並經原告承諾，則被告自應支付原告每
      人搬遷費60萬元。(2)退職金及資遣費：依民法第153條第1
      項規定：「當事人互相表示意思一致者，無論其為明示或
      默示，契約即成立」，被告公司既向原告表示「公司處分
      產權時，再發給原告留職年資退職金及資遣費」，則因被
      告公司已將系爭宿舍及所坐落土地出賣予訴外人唐永正。
      為此，原告庚○○、丁○○、己○○、壬○○、乙○○等
      5 人自各得向被告請求退職金及資遣費10萬元。(3)精神慰
      撫金：依民法第148條、第227條之1規定，被告公司除未
      依前開不動產買賣契約書履行外，另處分系爭宿舍之產權
      時亦未以公告地價優先出賣予原告，使原告尚須因應遷讓
      房屋之訟累，無法安心生活，造成精神上極大壓力與困擾
      ，是以依上開法律規定，原告庚○○、丁○○、己○○、
      壬○○、乙○○等五人自各得向被告公司請求精神慰撫金
      30 萬元。另原告辛○○○、丙○○○等二人則各得向被
      告公司請求精神慰撫金40萬元。
（三）又原告乙○○居住之宿舍原係一樓建物，因破舊不堪已無
      法居住使用。原告乙○○遂於80年間加以翻修及加蓋二層
      樓，計花費200萬元，現況亦應有150萬元之價值。被告公
      司雖已其出賣予訴外人唐永正，然其增加之價值利益已為
      被告公司出賣且收受價金，是以原告乙○○爰依民法第81
      1 條、第816 條、第181 條之規定及不當得利之法律關係
      請求被告公司償還150 萬元。
（四）綜上，請求判決如聲明所示。
三、證據：提出同意書乙紙、69年1 月15日不動產買賣契約書乙
    份、原告於92年11月4 日函被告公司及訴外人唐永正之函文
    及回執各乙紙、92年9 月19日不動產買賣契約書乙份、勞工
    保險被保險人投保資料表明細6紙、勞工保險卡7紙、桃園縣
    桃園地政事務所93年5月10日桃地測字第0930001072號函1紙
    、桃園縣桃園地政事務所土地複丈成果圖1 紙（均為影本）
    、公司基本資料查詢乙紙、系爭宿舍照片11張、土地及建物
    登記謄本各1 紙。
乙、被告方面：
一、聲明：駁回原告之訴。如受不利判決，被告願供擔保，請准
    宣告假執行。
二、陳述：
（一）本件據原告於92年11月4 日函被告公司之信函記載略謂：
      被告公司之職員即訴外人甲○○曾於92年2 月18日向原告
      表示土地願以一坪12萬元賣出，如原告不購買，則被告願
      給予60萬元搬遷費補助；而原告當時表示願以每坪8 萬元
      或以現值規定地價購買，如不願購買者，願以150 萬元接
      受補助而搬遷等語。是姑不論訴外人甲○○是否曾為上開
      提議，縱有該項提議，然原告等人當時既未同意訴外人甲○○之提議，並為新的提議，即屬擴張被告公司之要約而
      承諾，應視為拒絕被告公司之原要約而為新要約，而此新
      要約其後又未獲得被告公司之承諾。從而，兩造就此未達
      成任何約定。另被告公司亦否認於64年間與原告達成要約
      ，蓋如有此項要約，豈有數額不明白之理，且原告既謂數
      額未確定，又豈能謂就所謂給付搬遷費之約定已生效力。
（二）被告公司否認原告所謂為日後機具保養維修、處理相關事
      務及因應復工等事宜，而保留渠等幹部留職停薪並續住系
      爭宿舍及公司若無法復工，留住宿舍者仍可續住至公司處
      分產權時，且留宿員工有優先以公告地價承購
      土地，並發給留職年資退職金及資遣費等情。蓋如有日後
      機具保養維修、處理相關事宜及因應復工等事宜之必要，
      則必然不可能對員工要求留職停薪，而係繼續聘用給薪，
      原告之主張，顯不合情理，其請求被告公司給付退職金及
      資遣費各10萬元，自無理由。而依原告所提出之勞工保險
      投保資料，僅可看出原告庚○○、丁○○、乙○○於64年
      間時仍為被告公司之員工，原告己○○、壬○○、辛○○○、丙○○○之部分則看不出曾為被告公司之員工。縱令
      渠等曾係被告公司所屬員工，且假設被告公司曾有原告所
      謂之同意發給留職年資退職金及資遣費等情，被告亦為時
      效抗辯。
（三）原告所提出之69年1 月15日之不動產買賣契約書，其上只
      有訴外人廖修慶之簽名，並無被告公司之署名或用印，足
      見雙方並無買賣關係存在。又原告所提出謂被告公司於68
      年10月10日提供之土地買買同意書上印文模糊，並無法辨
      視為被告公司之印文。再者，訴外人廖修慶於同意書末填
      載「要買，但價格能否在一萬八千元」，可見，縱使該同
      意書上被告公司之印文為真正，訴外人廖修慶簽同意書時
      ，雙方意思表示尚未合致，買賣契約尚不成立，此亦足證
      原告謂被告公司於64年間即表示留宿員工有優先以公告地
      價承購系爭宿舍乙節為不實在。原告又謂被告再提供不動
      產買賣契約書，經原告等人簽名蓋章，惟兩造並未在此不
      動產買賣契約書上簽名蓋章，僅訴外人廖修慶一人簽名蓋
      章而已，且原告亦未收受該不動產買賣契約書第5 條所約
      定之定金7 萬元，故契約並未成立。從而，原告依民法第
      227 條之1 規定請求被告公司賠償精神慰撫金30萬元或40
      萬元云云，亦無理由。
（四）另本件原告乙○○係無權占有其居住之宿舍，而該宿舍係
      未辦保存登記之違章建築，本件若有使用借貸之法律關係
      ，則當借用人於借用物支出有益費用時，自應依民法第46
      9 條第2 項、第431 條第1 項之規定請求，並無民法第81
      1 條、第816 條適用之餘地，蓋該規定係指無債之關係而
      發生附合之情形。準此，原告乙○○既未舉證證明被告公
      司知其翻修及加蓋二層樓而不為反對之表示，自不得請求
      被告公司償還其費用。退萬步言之，縱令原告乙○○得請
      求償還其費用，亦以現存之增價額為限，被告否認原告乙○○花費200 萬元，亦否認其現況值150 萬元，是其請求
      返還150 萬元，並無理由。且原告乙○○在原一樓建物上
      加蓋二樓係為自己利益而為，未得被告公司同意，而十餘
      年來，該利益均由原告乙○○享有，被告公司並未因原告
      乙○○之添附而受利益，自無利益可返還。況被告公司與
      訴外人唐永正之不動產買賣契約書記載房屋六棟共售85萬
      元，及房屋稅單載明原告等占用之系爭宿舍中門牌號碼南
      京街34號、36號、38號、40號4 戶之92年房屋評定現值54
      1,300 元，原告乙○○占用之南京街44號宿舍，92年房屋
      評定現值為160,900 元，即可知被告公司並未因原告乙○○所謂之添附而受利益。又所謂受有利益與否，本應斟酌
      是否符合受益人之主觀利益，此類係屬「強迫得利」。取
      得所有權不合受益人之主觀利益者，應認所受利益不存在
      ，免負返還償金的責任。為此，請為判決如答辯聲明所示
      。
三、證據：提出92年桃園縣政府稅捐稽徵處房屋稅繳款書2 紙（
    均為影本）、系爭房舍照片8 張，並聲請傳訊證人甲○○。
丙、本院依職權調閱本院92年度重訴字第384 號民事卷宗，及勘
    驗現場並囑託桃園縣桃園地政事務所測量人員就系爭建物及
    其所坐落土地之面積、位置為測量，有勘驗筆錄及複丈成果
    圖附卷，並函查行政院勞工保險局關於原告之投保資料，有
    勞工保險局93年11月9 日保承資字第09310564050 號函及勞
    工保險被保險人投保資料表明細2紙附卷。
    理  由
一、本件原告起訴主張，原告庚○○、丁○○、己○○、壬○○
    、乙○○及辛○○○之夫即訴外人廖修慶、丙○○○之夫即
    訴外人黃仁智等七人原均係被告公司所屬員工，被告公司於
    64年間停工，但保留上述七人留職停薪並續住系爭宿舍；並
    言明若無法復工，留住宿舍者仍可續住至公司處分產權時，
    且留宿員工有優先以公告地價承購
    土地之權，被告並於68年10月10日提供土地買賣同意書，再
    於69年1 月15日提供不動產買賣契約書，復曾於92年2 月18
    日派其職員即訴外人甲○○向原告稱：「欲購房舍者，每坪
    以12萬元計，不願購買而搬遷房舍者，公司願給予60萬元搬
    遷補助」等語，然日後均無下文。原告與被告公司間買賣系
    爭宿舍之契約既已成立生效，則被告公司又將系爭宿舍及所
    坐落之土地出賣予訴外人唐永正，原告自得依買賣契約及被
    告同意給付搬遷費、退職金及資遣費之契約關係向被告公司
    請求下列各項損失：(1)搬遷費：原告各得請求60萬元。(2)退
    職金及資遣費：原告庚○○、丁○○、己○○、壬○○、乙○○5人各得請求10萬元。(3)精神慰撫金：依民法第148條、
    第227條之1規定，原告庚○○、丁○○、己○○、壬○○、
    乙○○等5人各得向被告請求30萬元；原告辛○○○、丙○○○則各得向被告請求40萬元。又原告乙○○居住之宿舍，
    由原告乙○○於80年間加以翻修及加蓋二層樓，是以原告乙○○得依民法第811條、第816條、條第181條之規定及不當
    得利之法律關係請求被告公司償還150萬元。綜上，爰請求
    判決如聲明所示等語。
    被告則以：縱訴外人甲○○曾為原告所指之提議，然原告等
    人既未同意，並已為新的提議，應視為原告拒絕被告公司之
    原要約而為新要約，而此新要約其後又未獲得被告公司之承
    諾。從而，兩造就此未達成任何約定。另被告公司亦未於64
    年間與原告達成要約。又被告如有日後機具保養維修、處理
    相關事宜及因應復工等事宜之必要，必然不可能對員工要求
    留職停薪，而係繼續聘用給薪，原告之主張，顯不合情理，
    其請求被告公司給付退職金及資遣費各10萬元，自無理由。
    且縱令渠等曾係被告公司所屬員工，且假設被告公司曾有原
    告所謂之同意發給留職年資退職金及資遣費等情，被告亦為
    時效抗辯。又原告所提出之69年1 月15日之不動產買賣契約
    書，並無被告公司之署名或用印，足見雙方並無買賣關係存
    在。另原告所提出謂被告公司於68年10月10日提供之土地買
    買同意書上印文模糊，並無法辨視為被告公司之印文，且縱
    該印文為真正，雙方意思表示尚未合致。原告又謂被告再提
    供不動產買賣契約書，惟兩造並未在此不動產買賣契約書上
    簽名蓋章，原告亦未收受該不動產買賣契約書約定之定金7
    萬元，故契約並未成立，從而，原告依民法第227 條之1 規
    定請求被告公司賠償精神慰撫金30萬元或40萬元云云，亦無
    理由。再本件原告乙○○係無權占有其居住之宿舍，本件若
    有使用借貸之法律關係，原告乙○○應依民法第469 條第2
    項、第431 條第1 項之規定請求修建之價值，惟其既未舉證
    證明被告公司知其翻修及加蓋而不為反對之表示，自不得請
    求被告公司償還其費用。退萬步言之，縱令原告乙○○得請
    求償還其費用，亦以現存之增價額為限，且此類係屬「強迫
    得利」，不合受益人之主觀利益者，應認所受利益不存在，
    免負返還責任。為此，請為判決如答辯聲明所示等語，資為
    抗辯。
二、就原告庚○○、丁○○、己○○、壬○○、乙○○所主張其
    等得請求被告給付退職金及資遣費之部分：經查，原告乙○○係於60年11月10日在被告處投保勞工保險，並於65年4 月
    1 日退保；原告庚○○則係於46年10月20日在被告處投保勞
    工保險，並於64年3 月21日退保；原告丁○○則係於59年10
    月3 日在被告處投保勞工保險，並於64年4 月3 日退保停效
    ；原告壬○○則未曾以被告為投保單位而投保勞工保險，有
    原告乙○○、庚○○、壬○○之勞工保險被保險人投保資料
    （明細）3 紙及勞工保險被保險人投保資料表3 紙、原告丁○○之勞工保險卡1 紙在卷可按。是依上開資料可知，原告
    乙○○、庚○○、丁○○於50幾年、60幾年間確有任職於被
    告處之事實無誤，否則其等不會有上開投保紀錄。而勞工基
    準法係於73年7 月30日公布行，且其中第86條前段明定本法
    自公布日施行，原告乙○○、庚○○、丁○○任職被告處之
    期間既均在勞工基準法施行前，則有關資遣費之規定，自不
    能適用同法之規定，而按勞工工作年資自受僱之日起算，適
    用本法前之工作年資，其資遣費及退休金給與標準，依其當
    時應適用之法令規定計算；當時無法令可資適用者，依各該
    事業單位自訂之規定或勞雇雙方之協商計算之；適用本法後
    之工作年資，其資遣費及退休金給與標準，依第十七條及第
    五十五條規定計算，勞動基準法第84條之2 定有明文。是依
    此規定可知，原告乙○○、庚○○、丁○○自應適用其任職
    被告當時之法令規定計算其資遣費。再按廠礦解雇工人，除
    應依法發給預告期間工資外，並依左列規定加發資遣費；但
    廠礦發生破產情形時應依破產法辦理：一、在同一事業主體
    繼續工作滿一年者，發給相當於一個月工資之資遣費。二、
    在同一事業主體繼續工作滿二年者，發給相當於二個月工資
    資遣費。三、在同一事業主體工作滿三年者，發給相當於三
    個月工資之資遣費。四、在同一事業主體工作滿三年以上者
    ，每滿一年加發相當於十天工資之資遣費，81年8 月1 日廢
    止前之「廠礦工人受雇解雇辦法」第4條 第1 項有明文規定
    。本件原告乙○○、庚○○、丁○○依上開辦法之規定，固
    得認有資遣費之請求權，然按請求權，因十五年間不行使而
    消滅。但法律所定期間較短者，依其規定，民法第125 條前
    段亦有明文。本件原告乙○○、庚○○、丁○○既先後於62
    、64、65年間即不在被告處任職，則縱認其等有上開資遣費
    之請求權，亦應分別自斯時起算其消滅時效之期間，乃其3
    人竟遲至93年7 月23日始向本院提起本件訴訟，請求被告給
    付資遣費，此有原告起訴狀上本院收狀日期章之印文可稽，
    足認其3 人此部分之請求權應已罹於消滅時效期間無誤，是
    被告就此所為之抗辯，尚屬有據。另原告壬○○、己○○則
    不能提出其2 人有在被告處任職之證據，以資證明其2 人曾
    為被告之員工，則其2 人請求資遣費之部分，即無足採。至
    原告雖另主張被告曾承諾由原告庚○○、丁○○、己○○、
    壬○○、乙○○留職停薪之事實，惟此僅見原告空言主張，
    完全不能舉證以實其說，自難採信，而無從影響上開認定之
    結果。
三、就原告所主張其等得請求搬遷費之部分：經查，證人甲○○
    於本院93年10月21日言詞辯論時到庭證稱：伊曾多次至原告
    處協調，並提及搬遷補償費及被告願把系爭宿舍坐落之土地
    賣予原告之情事，惟對於詳細金額、數字已記不清楚等語，
    是足認證人甲○○確有代被告提及土地賣價及搬遷補償費之
    事，僅對確實金額不復記憶；再參以原告曾於收受被告所寄
    發已將系爭宿舍坐落之土地賣予訴外人唐永正之存證信函後
    ，即於92年11月4 日寄發信函乙紙予被告，提及略以：92年
    2 月18日證人甲○○前來原告處協商表示願以每坪土地12萬
    元賣出，若原告不購買者，被告願給予60萬元之搬遷費補助
    等語，有原告共同寄出之上開信函及掛號郵件收件回執各1
    紙在卷可稽，及衡諸原告就上開賣價及補償費之主張，並未
    逾越現今社會經驗以觀，已足認原告所主張被告曾表示願以
    每坪土地12萬元出賣系爭宿舍所坐落之土地予原告，若原告
    不購買者，被告則願給予60萬元之搬遷費補助之事實為真實
    。惟查，證人甲○○雖曾向原告轉達上開情事，然原告並未
    立時承諾，此由原告所共同寄予被告之上開信函另有載明：
    「而宿舍員工（即原告）當時（即證人甲○○前往協商時）
    所表達之意願，願以每坪新台幣8萬元或以現值規定地價購
    買，如不購買者以新台幣150萬元補助搬遷，李小姐（即證
    人甲○○）當場答應將以最短時間答覆，如今卻遲遲未有結
    果。」等語可知。而按將要約擴張、限制或為其他變更而承
    諾者，視為拒絕原要約而為新要約，民法第160條第2項定有
    明文。本件被告願將系爭宿舍所坐落之土地以每坪12萬元出
    賣予原告等人或補貼搬遷費60萬元之要約，既經原告拒絕而
    將上開金額分別擴張為每坪8萬元或150萬元之搬遷費，則依
    上揭法律規定，自屬拒絕原要約而為新要約，然原告並未能
    證明被告已就此新要約為承諾，則自不得認為被告與原告已
    成立系爭宿舍所坐落之土地之買賣契約或成立給付搬遷補償
    費之無名契約，故原告率爾主張其等得向被告各請求60萬元
    之搬遷費，自屬無據。
四、就原告主張其等得請求精神慰撫金之部分：經查，證人甲○○代表被告與原告協商時，兩造並未能成立系爭宿舍暨所坐
    落土地之買賣契約，前已述及，雖原告另主張被告曾於68年
    10月10日提供土地買賣同意書及於69年1月15日再提供不動
    產買賣契約書予原告等人表示同意及訂立買賣契約等情。惟
    查，原告就此僅提出同意書1紙在卷，且其上僅有訴外人廖
    修慶在同意人欄下方簽名，但其旁又註明「要買，但價格能
    否在18000元、68年10月26日」等字樣，是依其所註明之內
    容觀之，僅足認訴外人廖修慶雖有購買其所使用之宿舍即南
    京街40號之房屋及土地之意願，然顯未就價金達成合意；另
    原告所提出之69年1月15日不動產買賣契約書，其上雖記明
    訴外人向被告購買上開房屋及土地，然此契約並無被告及其
    法定代理人之印文或簽名，是尚難認被告與訴外人廖修慶就
    此成立買賣契約甚明，況上開同意書及不動產買賣契約書均
    僅有訴外人廖修慶之名義，此外，原告均未能提出任何其等
    與被告有就系爭宿舍及所坐落之土地與被告有成立買賣契約
    之證據以資證明其此部分之主張為真實，是足認兩造間就系
    爭宿舍及所坐落之土地並未成立任何債權契約。而按債務人
    因債務不履行，致債權人之人格權受侵害者，準用第一百九
    十二條至第一百九十五條及第一百九十七條之規定，負損害
    賠償責任，民法第227條之1固有明文。然本件兩造既未成立
    債權契約，遑論被告有何債務不履行之情事可言，是原告請
    求被告賠償因債務不履行所致精神上之損害，自與上開法律
    規定之要件不合，不應准許。另按權利之行使，不得違反公
    共利益，或以損害他人為主要目的。行使權利，履行義務，
    應依誠實及信用方法。民法第一百四十八條固亦有明文，然
    查，系爭宿舍及所坐落之土地既原為被告所有，其加以出賣
    他人，自屬正當之權利行使，而無何違反公益或誠信原則之
    可言，是原告遽引上開法律規定，請求被告賠償，自亦不可
    採。
五、就原告乙○○主張其得請求返還不當得利之部分：經查，原
    告乙○○所主張其於80年間將其所居住之宿舍即南京街44號
    之房屋加以翻修之事實，為被告所不否認，而南京街44號之
    房屋原與同街42號之房屋現狀同，均為一層磚造瓦頂之老式
    建物，惟同街44號之房屋原為兩間，嗣經翻修後，保留原來
    兩側、中間、後方之四面牆壁，屋頂則經拆除加蓋二樓，外
    觀已貼上磁磚，一樓並另舖有地磚及木頭地板，業經本院依
    職權履勘現場查核無誤，有勘驗筆錄1 份及照片19張附卷可
    稽，並為兩造所不爭執，是堪信為真實。而按動產因附合而
    為不動產之重要成分者，不動產所有人，取得動產所有權；
    因前五條之規定，喪失權利而受損害者，得依關於不當得利
    之規定，請求償金，民法第811條、第816條定有明文。系爭
    宿舍中南京街44號之房屋既經原告乙○○以建築材料加以增
    建翻修，則就該增建翻修之部分，於增建翻修完成時，依上
    開法律規定，自由被告取得所有權，而原告乙○○則得依不
    當得利之規定，向被告請求償金。被告雖抗辯稱上開法律規
    定係於無債之關係時始得適用，故原告乙○○不得主張之等
    語，然就「將動產附合於不動產上」此事實而言，原告乙○○與被告間本即無債之關係，亦即就上開附合之事實部分，
    確屬無法律上之原因無誤，則原告乙○○自得主張上揭法律
    規定，是被告此部分所辯，委無足採。次查，系爭宿舍經本
    院囑託國聯不動產鑑定股份有限公司為鑑定，其各間房屋之
    價值如附表一所示，有該公司報告書乙份附卷可稽。然被告
    將系爭宿舍將所坐落之土地出賣予訴外人唐永正時，系爭宿
    舍之價格合計僅有85萬元，此有被告與訴外人唐永正之不動
    產買賣契約書1份在卷足憑，系爭宿舍含原告乙○○所翻修
    增建之部分，既成為被告與訴外人唐永正買賣標的之一部分
    ，且有交易價格存在，堪認上開翻修增建之部分仍符合被告
    之主觀利益，則被告抗辯稱原告乙○○所為之附合完全不合
    其主觀利益之部分，即不可採信，應認以其交易所得為限，
    仍符合被告之主觀利益。本院審酌上開鑑定報告所認系爭宿
    舍之價值與被告所為實際交易之價值，雖有相當大之差距存
    在，然該鑑定報告係採成本法估算，而以桃園縣地價調查用
    建築改良物標準單價表及桃園縣地價調查用建築改良物耐用
    年數及折舊率為據，且對系爭宿舍之每間房屋均獨立鑑定估
    算其價值，則各間房屋之價值與全部合計之價值之比例部分
    仍有參考價值，而原告乙○○於增建翻修系爭宿舍中南京街
    44號前，該房屋之型式、建築材料與系爭宿舍中同街42號之
    房屋現況同，僅其係相當於42號之房屋二間，此業經本院履
    勘現場無誤，並為兩造所不爭執，是在計算原告乙○○增建
    翻修之價值時，自應扣除原有房屋之價值，而此價值即應為
    同街42號房屋鑑定價值之2倍，蓋同街42號房屋乃與44號房
    屋未翻修增建前之現況同也。準此，經計算結果，原告乙○○所翻修增建之系爭宿舍中南京街44號之房屋，應占被告將
    系爭宿舍出賣總價金85萬元中之246415元（計算式如附表二
    ），而原告乙○○既係在原屬被告所有之系爭宿舍中南京街
    44號之房屋為上開附合行為，就被告而言，應屬強迫得利，
    則在上開246415元以外之價值，應認不符合被告之主觀利益
    ，亦即該超過部分，應認被告所受利益已不存在，免負返還
    償金之責任。綜上所述，原告乙○○依民法第811條、第816
    條、第179條之規定，得請求被告給付之償金，以246415元
    為可採。再按給付無確定期限者，債務人於債權人得請求給
    付時，經其催告而未為給付，自受催告時起，負遲延責任。
    其經債權人起訴而送達訴狀，或依督促程序送達支付命令，
    或為其他相類之行為者，與催告有同一之效力；遲延之債務
    ，以支付金錢為標的者，債權人得請求依法定利率計算之遲
    延利息；應付利息之債務，其利率未經約定，亦無法律可據
    者，週年利率為百分之五，民法第229條第2項、第233條第1
    項前段、第203條各有明文。本件原告乙○○對被告所有之
    上開償金請求權，係屬無確定期限並未經約定利率之金錢債
    務，則依上開法律規定，原告乙○○就上開經准許部分之金
    額，併請求自起訴狀送達被告翌日起，依法定利率計算之利
    息，自亦有據。
六、從而，原告主張依與被告間之買賣契約、給付搬遷費之契約
    、給付退職金及資遣費之契約、民法第148條、第227條之1
    規定之法律關係，請求被告應給付原告每人搬遷費各60萬元
    ；及給付原告庚○○、丁○○、己○○、壬○○、乙○○退
    職金及資遣費各10萬元；給付原告庚○○、丁○○、己○○
    、壬○○、乙○○精神慰撫金各30萬元；給付原告辛○○○
    、丙○○○精神慰撫金各40萬元，為無理由，應予駁回。另
    原告乙○○依民法第811條、第816條、第179條、第181條規
    定之法律關係請求被告給付其246415元，為有理由，應予准
    許；其逾此範圍之不當得利請求，則為無理由，應予駁回。
七、本件事證已臻明確，兩造其餘攻擊防禦方法及舉證，核於判
    決之基礎及結果無影響，無庸一一論列，附此敘明。
八、本件判決原告乙○○勝訴部分所命給付之金額未逾五十萬元
    ，依民事訴訟法第389條第1項第5款規定，應依職權宣告假
    執行，此部分原告乙○○雖陳明願供擔保請求宣告假執行，
    惟僅係促請本院為上開宣告假執行職權之發動，又被告就此
    陳明願供擔保，請准宣告免為假執行，經核無不合，爰酌定
    相當之擔保金額，准許之。至原告乙○○其餘敗訴部分及其
    餘原告敗訴部分，其假執行之聲請均已失所附麗，應予駁回
    。
據上論結，本件原告之訴為一部有理由，一部無理由，依民事訴
訟法第79條、第85條第1項但書、第389條第1項第5款、第392條
第2項，判決如主文。
中    華    民    國    94    年    1      月    25   日
                  民事第二庭    法  官  張震武
以上正本係照原本作成
如對本判決上訴，須於判決送達後20日內向本院提出上訴狀
中    華    民    國    94    年    1      月    28   日
                                書記官  惠  莊
附表一（門牌均為桃園縣桃園市○○街，單位均為新臺幣）：
34號房屋之鑑定價值： 721802元
36號房屋之鑑定價值： 560866元
38號房屋之鑑定價值： 554882元
40號房屋之鑑定價值： 671087元
42號房屋之鑑定價值： 255636元
44號房屋之鑑定價值：0000000元
附表二：
一、系爭宿舍全部鑑定之價值為：721802＋560866＋554882＋67
    1087＋255636＋0000000＝0000000；44號房屋依鑑定結果，
    其價值占全部系爭宿舍之價值之比例為：0000000÷0000000
    ＝0.4007
二、44號房屋未翻修增建前之價值（以42號房屋價值之2倍計算
    ）占全部系爭宿舍之價值之比例為：255636×2÷0000000＝
    0.1108
三、44號房屋翻修增建後出賣之增加價值為：出賣總價格85
    萬元×（0.4007－0.1108）＝246415元
